【裁判字號】    97,台上,478
【裁判日期】    970313
【裁判案由】    辦理抵押權設定登記（損害賠償）
【裁判全文】
最高法院民事判決              九十七年度台上字第四七八號
上  訴  人  甲○○
訴訟代理人  邱垂勳律師
被 上訴 人  乙○○
上列當事人間請求辦理抵押權設定登記（損害賠償）事件，上訴
人對於中華民國九十六年十月二十三日台灣高等法院台南分院第
二審判決（九十五年度上字第一二八號），提起上訴，本院判決
如下：
    主  文
原判決廢棄，發回台灣高等法院台南分院。
    理  由
本件原審維持第一審所為上訴人敗訴之判決，駁回其上訴，係以
：上訴人主張被上訴人於民國八十六年間陸續向伊借款新台幣（
下同）三百萬元，並於八十六年十月二十日將其所有坐落嘉義市
○○段劉厝小段第二八一之一地號土地設定三百萬元之抵押權予
伊供為擔保。嗣嘉義市政府於八十九年間辦理嘉義市劉厝地區區徵收，被上訴人所有上開第二八一之一地號土地及同段
第二八一地號土地均為徵收範圍，被上訴人為申領抵價地，於八
十九年五月九日與伊約定於領回之總抵價地上為伊設定第一次序
金額九百萬元之最高限額抵押權，伊則塗銷原設定之三百萬元抵
押權。九十年底嘉義市政府完成嘉義市劉厝地區區徵收
作業，被上訴人獲配嘉義市○○段玉山小段第一七六地號面積四
七三‧六九平方公尺及同段第一八七地號面積四六七‧七九平方
公尺等二筆土地等情，固據提出土地登記謄本、八十九年五月九
日原設定抵押權同意塗銷並於領回之抵價地重新設定抵押權申請
書（下稱申請書）等件為證。但查兩造於八十九年五月九日簽立
之申請書記載：「表一區段徵收辦理前土地抵押權登記內容：劉
厝段劉厝小段第二八一之一地號、面積○‧一三二七公頃、權利
範圍全部、抵押權之權利價值三百萬元、債務人邱蓬萊（即被上
訴人乙○○）、應補償地價三百七十一萬五千六百元；表二雙方
協議於領回抵價地設定抵押權次序及金額：登記次序一、設定金
額九百萬元正、債務人邱蓬萊」，僅就第二八一之一地號土地約
定於領回抵價地後設定第一次序九百萬元之抵押權。參酌被上訴
人僅向上訴人借款二百萬元；上訴人同意塗銷之抵押權係兩造於
八十六年十月二十日就第二八一之一地號土地所設定之三百萬元
普通抵押權；被上訴人所有上開第二八一之一地號土地及第二八
一地號土地均為嘉義市政府辦理嘉義市劉厝地區區徵收之
範圍，被上訴人無從僅就第二八一之一地號土地參加區段徵收，
該項區段徵收於九十年底徵收完畢，被上訴人係將上開第二八一
之一地號土地及第二八一地號土地合併計算應領之權利價值自行
選擇街廓申請分配坐落嘉義市○○段玉山小段第一七六地號面積
四七三‧六九平方公尺及同段第一八七地號面積四六七‧七九平
方公尺等二筆抵價地，該二筆抵價地無從區分何者係第二八一之
一地號土地或第二八一地號土地之抵價地；及嘉義市政府九十五
年三月二十八日府地劃字第○九五○○一五三五三號函謂：「說
明三、附件『原設定抵押權同意塗銷並於領回之抵價地重新設定
抵押權申請書』中僅劉厝段劉厝小段第二八一之一地號設有抵押
權，因劉厝段劉厝小段第二八一地號並無抵押權」，明確表示抵
押權僅存在於第二八一之一地號土地，不包括第二八一地號土地
等情，顯見被上訴人於領回之抵價地上重新設定登記第一次序金
額九百萬元之抵押權，乃係擔保原設定之三百萬元普通抵押權所
擔保之原債權及利息，該重新設定之九百萬元抵押權之性質，應
無改變，仍屬普通抵押權而非最高限額抵押權。上訴人主張兩造
約定系爭二筆抵價地均應設定九百萬元最高限額抵押權，與兩造
簽立申請書時之意思不符，自無足取。至嘉義市政府雖表示：區
段徵收後之權利價值以原二筆土地權利加總合計，被上訴人二筆
土地混合後所分配之上開二筆抵價地均應重新設定抵押權等語，
無非行政機關針對既成事實所為之答覆，要非指依法或依契約，
被上訴人有此義務或上訴人有此權利。上訴人未能舉證證明兩造
約定被上訴人應於領回之上開二筆抵價地上設定本金最高限額九
百萬元之抵押權，其依該不存在之約定請求被上訴人應於向嘉義
市政府領回坐落嘉義市○○段玉山小段第一七六地號土地面積四
七三‧六九平方公尺及同段第一八七地號土地面積四六七‧七九
平方公尺抵價地之同時，於該二筆土地設定第一順位本金最高限
額九百萬元之抵押權予伊，為無理由，不應准許等詞，為其判斷
之基礎。
惟查判決書理由項下，應記載關於攻擊或防禦方法之意見，民事
訴訟法第二百二十六條第三項定有明文，法院為原告敗訴之判決
，而其關於攻擊方法之意見有未記載於判決理由項下者，即為同
法第四百六十九條第六款所謂判決不備理由。上訴人於原審併依
土地徵收條例第四十二條規定為本件之請求（見原審卷一○一頁
、一三二頁以下），自屬攻擊方法之一種，原審未於判決理由項
下記載其意見，遽維持第一審所為上訴人敗訴之判決，已有判決
不備理由之違法。次查證人黃桂於事實審證稱：兩造係約定設定
本金最高限額九百萬元之抵押權等語（見原審卷四八頁），嘉義
市政府亦謂：被上訴人就第二八一之一及第二八一地號土地得各
自申領抵價地，惟其未各自申請，而合併申請第一七六及第一八
七地號二筆抵價地，該二筆抵價地無從區分何者係第二八一之一
地號土地或第二八一地號土地之抵價地，二筆抵價地均應重新設
定抵押權等語（見原審卷一六四之一、一六五頁，第一審卷第二
宗三二頁）。似此情形，能否謂上訴人不得依上開申請書請求被
上訴人辦理系爭抵押權設定登記，亦不無研求之餘地。原審未調
查明晰，遽謂兩造未約定被上訴人應設定系爭抵押權，並有疏略
。上訴論旨，指摘原判決違背法令，求予廢棄，非無理由。
據上論結，本件上訴為有理由。依民事訴訟法第四百七十七條第
一項、第四百七十八條第二項，判決如主文。
中    華    民    國  九十七  年    三    月   十三   日
                      最高法院民事第七庭
                          審判長法官  劉  福  來
                                法官  陳  國  禎
                                法官  陳  重  瑜
                                法官  吳  謀  焰
                                法官  許  正  順
      本件正本證明與原本無異
                                      書  記  官
中    華    民    國  九十七  年    三    月   十八   日
                                                      Ｑ


司法院資訊處製作；財團法人民間司法改革基金會備份。
